臺灣桃園地方法院民事判決
                                    109年度重訴字第281號
原      告  陳財國  

            詹進銘  
            詹玉芬  
            詹玉真  

共      同
訴訟代理人  柯清貴律師
被      告  張長壽  
            林水慶  
            林阿密  

            林金水  
            林委立  
            謝林玉華
            林金池  
            林金龍  


            林玉珠  
            林峻德  
            林綺頻  
            林碧霞  
            林麗娟  
            林青松  
            胡沅沅  
            劉盈艷  
            林昇翰  
兼上列一人
訴訟代理人  林聰敏  
上列當事人間請求分割共有物事件，本院於民國110 年11月11日
言詞辯論終結，判決如下：
    主  文
一、被告林水慶、林阿密、林金水、林委立、謝林玉華、林金池
    、林金龍、林玉珠、林峻德、林綺頻、林碧霞、林麗娟應就
    被繼承人林清年所遺坐落桃園市○○區○○段○○○段○○
    ○地號土地之所有權應有部分六○分之五，辦理繼承登記。
二、被告林青松、胡沅沅、劉盈艷、林昇翰、林聰敏應就被繼承
    人林有忠所遺坐落桃園市○○區○○段○○○段○○○地號
    土地之所有權應有部分六○分之五，辦理繼承登記。
三、兩造共有坐落桃園市○○區○○段○○○段○○○地號土地
    ，分割方法如附圖及附表所示。
四、訴訟費用由兩造按附表「訴訟費用負擔比例」欄所示比例負
    擔。
    事實及理由
壹、程序事項：
一、按訴狀送達後，原告不得將原訴變更或追加他訴，但請求之
    基礎事實同一、該訴訟標的對於數人必須合一確定時，追加
    其原非當事人之人為當事人者，不在此限；不變更訴訟標的
    ，而補充或更正事實上或法律上之陳述者，非為訴之變更或
    追加，民事訴訟法第255 條第1 項第2 款、第5 款、第256
    條分別定有明文。又共有物之分割，於共有人全體有法律上
    之利害關係，須共有人全體始得為之，故請求分割共有物之
    訴，屬於民事訴訟法56條第1 項所稱訴訟標的對於共同訴訟
    之各人必須合一確定者。經查：
  ㈠共有人林清年於原告起訴前之民國54年2 月1 日死亡，其直
    系血親卑親屬林水慶、林阿密、林金水、林委立、謝林玉華
    、林金池、林金龍、林玉珠、林峻德、林綺頻、林碧霞、林
    麗娟為繼承人，且查無繼承人聲明拋棄繼承，有繼承系統表
    、除戶謄本、戶籍謄本、本院查詢表、索引卡查詢證明、臺
    灣花蓮地方法院（下稱花蓮地院）109 年8 月10日函、臺灣
    新竹地方法院（下稱新竹地院）109 年8 月13日函及其附件
    等件在卷可稽（見桃司調卷第54-79 頁、本院卷一第15-4 7
    、97-109頁），嗣原告於109 年7 月6 日具狀追加林清年之
    上開繼承人為被告（見桃司調卷第38-45 頁）。
  ㈡共有人林有忠於原告起訴前之41年1 月21日死亡，其直系血
    親卑親屬林聰敏、林昇翰、林青松、胡沅沅、劉盈艷為繼承
    人（直系血親卑親屬胡貴明、胡貴瑜聲明拋棄繼承），有繼
    承系統表、除戶謄本、戶籍謄本、本院查詢表、索引卡查詢
    證明、花蓮地院109 年8 月10日函、新竹地院109 年8 月13
    日函及其附件、臺灣基隆地方法院家事庭109 年8 月27日通
    知等件在卷可稽（見桃司調卷第80-97頁、本院卷一第15-47
     、97-115、165 頁），復經本院調閱新竹地院103 年度司
    繼字第127 號拋棄繼承權事件卷宗核閱無訛，原告於109 年
    7 月6 日追加林有忠之上開繼承人為被告。
  ㈢原告因追加前開被告而一併追加聲明請求林清年、林有忠之
    繼承人，應分別就其等被繼承人所遺土地所有權之應有部分
    辦理繼承登記
  ㈣經核原告上開所為，其中就追加被告及辦理繼承登記部分，
    乃因本件為共有物分割之訴訟，而部分共有人業於起訴前死
    亡，故有追加原非當事人之人為被告而合一確定及聲明應辦
    理繼承登記之必要；至本件原告訴之聲明雖因分割方法之變
    更而迭經改變，然分割共有物之訴，法院原不受兩造分割方
    案聲明之拘束，原告聲明縱有更易，訴訟標的仍為共有物之
    分割，應認屬原告補充或更正事實上或法律上之陳述，均與
    首揭規定核無不合，應予准許，合先敘明。
二、本件除被告張長壽外，其餘被告經合法通知均未於最後言詞
    辯論期日到場，核無民事訴訟法第386 條各款所列情形，爰
    依原告聲請，由其一造辯論而為判決。
貳、實體事項：
一、原告主張：原告與被告張長壽、林清年及林有忠共有坐落桃
    園市○○區○○段○○○段000 地號（下稱系爭土地）土地，各共
    有人之權利範圍如附表原應有部分欄所示，而林清年、林有
    忠均已死亡，被告林水慶、林阿密、林金水、林委立、謝林
    玉華、林金池、林金龍、林玉珠、林峻德、林綺頻、林碧霞
    、林麗娟為林清年之繼承人，被告林聰敏、林昇翰、林青松
    、胡沅沅、劉盈艷則為林有忠之繼承人，然均未辦理繼承登
    記，且系爭土地無不能分割之情形或約定，因部分共有人所
    在不明而無法經由調解達成協議，爰依民法第823 條第1 項
    、第824 條第2 項規定，訴請就系爭土地按如附圖及附表所
    示分割方案予以原物分割等語。並聲明：如主文第1項至第3
     項所示。
二、被告答辯：
  ㈠被告張長壽：同意原告提出之分割方案。
  ㈡被告林委立、林昇翰、林聰敏、林青松：對於分割方案無意
    見。
  ㈢被告林水慶、林阿密、林金水、謝林玉華、林金池、林金龍
    、林玉珠、林峻德、林綺頻、林碧霞、林麗娟、胡沅沅、劉
    盈艷均未於言詞辯論期日到場，亦未提出任何書狀作何聲明
    或陳述。
三、得心證之理由：
  ㈠按各共有人，除法令另有規定外，得隨時請求分割共有物，
    但因物之使用目的不能分割或契約訂有不分割之期限者，不
    在此限，民法第823 條第1 項定有明文。查系爭土地為兩造
    所共有，其應有部分各詳如附表原應有部分欄所示，此有系
    爭土地第一類登記謄本在卷可佐（見桃司調卷第46-48 頁）
    ，而上開土地，並無不分割之約定，亦無因物之使用目的不
    能分割情形，且於起訴前無法協議分割等情，並為到場被告
    所不爭執，是原告提起本件分割共有物之訴，洵屬有據。
  ㈡次按因繼承、強制執行、徵收、法院之判決或其他非因法律
    行為，於登記前已取得不動產物權者，應經登記，始得處分
    其物權，民法第759 條定有明文。而分割共有物乃係直接對
    共有物之權利有所變動，性質上屬處分行為，故共有不動產
    之共有人中有已死亡者，依民法第759 條規定，其繼承人自
    非先經登記，不得訴請分割共有物（最高法院68年度第13次
    民事庭會議決議參照）。然在該繼承人為被告之情形，為求
    訴訟經濟，原告可就請求繼承登記及分割共有物之訴合併提
    起，即以一訴請求該死亡之共有人之繼承人辦理繼承登記，
    並請求該繼承人於辦理繼承登記後，與原告及其餘共有人分
    割共有之不動產（最高法院70年度第2 次民事庭會議決議參
    照）。查系爭土地，原共有人林清年、林有忠已於起訴前死
    亡，其等繼承人迄未辦妥繼承登記，則原告於本件分割共有
    物之訴併同請求渠等繼承人應分別就前開被繼承人所有土地
    應有部分辦理繼承登記，即屬有據，應予准許。
  ㈢復按「共有物之分割，依共有人協議之方法行之。分割之方
    法不能協議決定，或於協議決定後因消滅時效完成經共有人
    拒絕履行者，法院得因任何共有人之請求，命為下列之分配
    ：一、以原物分配於各共有人；但各共有人均受原物之分配
    顯有困難者，得將原物分配於部分共有人。二、原物分配顯
    有困難時，得變賣共有物，以價金分配於各共有人；或以原
    物之一部分分配於各共有人，他部分變賣，以價金分配於各
    共有人。以原物為分配時，如共有人中有未受分配，或不能
    按其應有部分受分配者，得以金錢補償之。以原物為分配時
    ，因共有人之利益或其他必要情形，得就共有物之一部分仍
    維持共有」，民法第824 條第1 項至第4 項分別定有明文。
    而定共有物分割之方法，法院有自由裁量之權，不受共有人
    聲明、主張或分管約定之拘束，但仍應斟酌各共有人之意願
    、共有物之性質、價格、分割前之使用狀態、經濟效用、分
    得部分之利用價值及全體共有人之利益等有關情狀，定一適
    當公平之方法以為分割（最高法院96年台上字第108 號判決
    意旨參照）。經查，系爭土地上有磚造三合院存在，門牌號
    碼為大溪區復興路1 段641 號，現為被告張長壽及其胞兄、
    家人居住，有本院勘驗筆錄、空照圖、現場照片及桃園市大
    溪地政事務所109 年11月9 日土地複丈成果圖在卷可佐（見
    本院卷一第221-243 、247-249 頁）；觀諸原告所提如附圖
    及附表所示分割方案，符合兩造所有權應有部分比例，並兼
    顧到場共有人之意願，且分割後各共有人取得土地之地形尚
    稱方正，有利各共有人之利用，又分割後之部分土地雖仍由
    共有人保持共有，惟此或已得該部分共有人之同意維持共有
    ，或因繼承而保持公同共有，本院兼顧兩造意願，權利比例
    ，分割後土地之經濟利用效益等情狀，認原告所提分割方案
    應屬妥適，爰將系爭土地分割如附圖及附表所示。
四、綜上所述，原告起訴請求被繼承人林清年、林有忠之繼承人
    應就其等所有系爭土地應有部分辦理繼承登記，暨請求裁判
    分割系爭土地，均為有理由，應予准許。本院審酌系爭土地
    之使用情形、面積、經濟效用、兩造之利益及意願等一切情
    狀，爰將系爭土地原物分割如主文第3 項所示。
五、分割共有物之訴，核其性質，兩造本可互換地位，原告提起
    本件訴訟於法雖屬有據，然被告之應訴乃法律規定不得不然
    ，其所為抗辯為伸張或防衛權利所必要，且本件分割結果，
    全體共有人均蒙其利，是本件訴訟費用應由兩造各依附表「
    訴訟費用負擔比例」欄所示比例分擔，始為公允，爰依民事
    訴訟法第80條之1 、第85條第2 項規定，酌定訴訟費用負擔
    如主文第4 項所示。
六、本件事證已臻明確，兩造所提其餘攻擊防禦方法及證據，經
    本院審酌後，認與本判決結果不生影響，爰不逐一論述。
七、訴訟費用負擔之依據：民事訴訟法第80條之1 、第85條第2
    項。
中　　華　　民　　國　 110　　年　　12　　月　　10　　日
                  民事第一庭    法　官　郭俊德
以上正本係照原本作成
如對本判決上訴，須於判決送達後 20 日內向本院提出上訴狀。
如委任律師提起上訴者，應一併繳納上訴審裁判費。
中　　華　　民　　國　 110　　年　　12　　月　　10　　日
                                書記官　蕭尹吟

附表：
編號   分割後之土地       分割後之所有權人 原應有部分 訴訟費用負擔比例  1 如附圖所示編號A 部分，面積616平方公尺 分歸原告陳財國、詹進銘、詹玉芬、詹玉真取得，並按以下應有部分比例，維持共有。陳財國：1/4、詹進銘：1/4、詹玉芬：1/4、詹玉真：1/4。 陳財國：6/48詹進銘：6/48詹玉芬：6/48詹玉真：6/48  陳財國：6/48詹進銘：6/48詹玉芬：6/48詹玉真：6/48  2 如附圖所示編號B 部分，面積103平方公尺 分歸被告林水慶、林阿密、林金水、林委立、謝林玉華、林金池、林金龍、林玉珠、林峻德、林綺頻、林碧霞、林麗娟公同所有。 林水慶、林阿密、林金水、林委立、謝林玉華、林金池、林金龍、林玉珠、林峻德、林綺頻、林碧霞、林麗娟公同共有5/60（即林清年應有部分） 林水慶、林阿密、林金水、林委立、謝林玉華、林金池、林金龍、林玉珠、林峻德、林綺頻、林碧霞、林麗娟連帶負擔5/60  3 如附圖所示編號C 部分， 面積103平方公尺 分歸被告林聰敏、林昇翰、林青松、胡沅沅、劉盈艷公同所有。 林聰敏、林昇翰、林青松、胡沅沅、劉盈艷公同共有5/60（即林有忠應有部分） 林聰敏、林昇翰、林青松、胡沅沅、劉盈艷連帶負擔5/60  4 如附圖所示編號D 部分，面積410平方公尺 分歸被告張長壽取得，單獨所有。 張長壽：1/3 張長壽：1/3